【裁判字號】    98,簡上,157
【裁判日期】    980604
【裁判案由】    詐欺
【裁判全文】
臺灣板橋地方法院刑事判決             98年度簡上字第157號
上  訴  人  臺灣板橋地方法院檢察署檢察官
被      告  甲○○
上列上訴人因被告犯詐欺案件，不服本院97年度簡字第9790號中
華民國97年12月30日第一審判決（聲請簡易判決處刑案號：97年
度偵緝字第2555號），提起上訴，本院管轄之第二審合議庭判決
如下：
    主  文
上訴駁回。
    事  實
一、甲○○明知依一般社會生活之通常經驗，如提供其於金融機
    構開立之帳戶予姓名年籍不詳之人使用，可能幫助不詳犯罪
    集團作為詐欺財物之用，竟仍基於幫助詐欺取財之不確定故
    意，於民國92年3 月間某日，在不詳處所，將其申辦之中華
    郵政股份有限公司板橋民族路郵局帳戶（帳號為00000000號
    ，下稱系爭帳戶）之存摺、提款卡及密碼，提供予不詳姓名
    年籍之成年人使用，縱使該帳戶存摺、提款卡及密碼被詐欺
    集團作為詐欺他人財物之工具，亦不違背其本意。嗣該帳戶
    存摺、提款卡及密碼果流入某詐欺集團手中，該集團某成員
    即意圖為自己不法所有之犯意，先於報紙刊登廣告，佯裝接
    受信用貸款，迨如附表所示乙○○、丙○○、翁林章及丁○○依該廣告所載電話與之連絡時，復誆稱：須先繳納手續費
    、公證費等，始能取得貸款云云，致如該4 人均陷於錯誤，
    分別於如附表所示時間、地點，先後匯款如附表所示款項至
    甲○○前開帳戶，旋即有人以自動櫃員機領款方式提領一空
    。嗣乙○○、丙○○、翁林章及丁○○於匯款後均未收到借
    貸款項，始知受騙，並報警處理，因而查悉上情。
二、案經臺北縣政府警察局海山分局報請臺灣板橋地方法院檢察
    署檢察官偵查起訴。
    理  由
一、訊據被告甲○○雖矢口否認有何幫助詐欺之犯行，略辯稱：
    伊將系爭帳戶存摺、提款卡放在家裡，伊父親王水永知道密
    碼，伊父親過世時有跟伊說該帳戶存摺、提款卡及密碼是他
    交給別人，伊並未交付該帳戶存摺、提款卡及密碼給他人，
    並無幫助詐欺之犯意云云。惟查：
    (一)前揭詐欺集團詐騙被害人乙○○、丙○○、翁林章及丁○○，致其先後受騙匯款進入被告系爭帳戶乙節，業據證人
      乙○○、丙○○、翁林章及丁○○於警詢時指述綦詳，並
      有上開帳戶之開戶基本資料、往來明細表、匯款單據15張
      及中國時報92年3 月24日、更生日報92年4 月22日廣告版
      影本附卷可稽，足見系爭帳戶確已遭詐欺集團利用，作為
      行騙被害人之工具無訛。
    (二)查金融帳戶係個人理財之重要工具，稍有社會歷練、經驗
      之人，均知金融卡應與其存摺、密碼分別保存，或將密碼
      牢記於心，而不任意在任何物體上標示或載明密碼，以免
      徒增款項遭人盜領、或帳戶遭詐騙集團利用之風險。被告
      行為時已23歲，並已服役退伍（其服役期間為90年1 月3
      日起至91年10月20日，有其個人兵籍查詢資料附於本院簡
      字卷第19頁可參），乃一智識正常之成年人，當無不知之
      理。其於本院98年5 月14日審理時雖辯稱：伊將系爭帳戶
      存摺、提款卡放在家裡，伊父親王水永知道密碼，伊父親
      過世時有跟伊說該帳戶存摺、提款卡及密碼是他交給別人
      ，伊並未交付該帳戶存摺、提款卡及密碼給他人，並無幫
      助詐欺之犯意云云，然此與其於97年10月2 日偵訊時陳稱
      ：伊帳戶在伊當兵後好幾個月因家裡遭小偷，提款卡、密
      碼、存摺都不見了，伊密碼是寫在一張紙放在提款卡那邊
      。伊想說沒關係，所以沒有去報警等語（偵緝卷第15、16
      頁）顯然不符，另其於本院98年3 月16日雖亦辯稱系爭帳
      戶存摺、提款卡及密碼係伊上個月（按即98年2 月）死去
      的父親王水永交給別人云云，但於本院98年4 月13日準備
      期日卻又稱：「（對於本院原審判決所認定的事實，是否
      認罪？）是的，我只是要請求鈞院給我緩刑的機會」（本
      院簡上字卷第47頁反面），嗣於本院98年5 月14日審理時
      則再翻異前詞，並改稱其父親於97年11月3 日自殺身亡，
      其說法前後反覆。其次，被告於97年10月2 日偵訊時稱：
      「（是否於民國91年11月26日，在臺北縣板橋市○○路26
      3 號中華郵政股份有限公司板橋民族路支局所開設帳號為
      00000000號之帳戶？）有。因之前工作當兵都需要郵局存
      摺」（偵緝卷第15頁），於本院98年5 月14日審理時又稱
      ：伊係將系爭帳戶存摺及提款卡放在家裡，伊父親在伊當
      兵時就知道提款卡密碼，伊當兵的薪水都是伊父親拿提款
      卡去領來家用，伊回家只拿車錢等語（本院簡上字卷第61
      頁反面），但查被告服役期間為90年1 月3 日起至91年10
      月20日，而系爭帳戶之開戶時間為91年11月26日（見偵字
      卷第29頁帳戶基本資料），兩者並無交集，故其前揭所言
      顯與客觀事證不符。況且，被告於97年10月2 日偵訊時既
      自承伊係以自己生日作為系爭帳戶提款卡密碼，衡情應無
      遺忘密碼之理，何須另將密碼寫於紙條後放在提款卡旁邊
      ？另依一般社會生活經驗，銀行存摺、提款卡及密碼若係
      遭人竊取或遺失，為免遭受財物損失或帳戶遭人為不法之
      利用，衡情應會立即向金融機構掛失且報警處理，但被告
      於偵訊時卻供稱其遭竊後並未報警處理，且實際上亦未立
      即向該帳戶之金融機構辦理掛失手續，以致於系爭帳戶自
      92年3 月26日起即不斷遭人用以行騙他人匯入款項，其所
      為亦與常情相悖，從而，被告於偵訊時辯稱系爭帳戶存摺
      、提款卡及密碼係在家中遭竊，且伊想說沒關係，所以沒
      有去報警云云，既與常理顯有齟齬，亦難遽予採信。
    (三)另自詐騙集團之角度審酌，渠等既知利用他人之帳戶掩飾
      犯罪所得，應非愚昧之人，當知社會上一般正常之人如帳
      戶存摺、提款卡、印鑑遭竊或遺失，為防止拾得或竊得之
      人盜領其存款或作為不法使用而徒增訟累，必於發現後立
      即報警或向金融機構辦理掛失止付，在此情形下，如仍以
      該帳戶作為犯罪工具，則在渠等向他人詐騙，並誘使被害
      人將款項匯入該帳戶後，極有可能因帳戶所有人掛失止付
      而無法提領，則渠等大費周章從事於犯罪之行為，甘冒犯
      罪後遭追訴、處罰之風險，卻只能平白無故替原帳戶所有
      人匯入金錢，而無法得償犯罪之目的，是以犯罪集團若非
      確定該帳戶所有人不會報警或掛失止付，以確定渠等能自
      由使用該帳戶提款、轉帳，當不至於以該帳戶從事犯罪，
      故詐騙集團使用一拾得或竊得之帳戶，作為詐騙被害人匯
      款之工具的可能性係微乎其微。本案被害人乙○○等人因
      受騙而陸續匯款至被告系爭帳戶之時間，係自92年3 月26
      日起至同年4 月25日止，且每日匯入款項均遭人操作自動
      櫃員機提領一空，有往來明細表附卷可稽（偵字卷第48至
      53頁），倘該詐騙集團成員無十足把握被告未曾於此段時
      間內掛失該帳戶，焉肯輕易使用該帳戶供作被害人匯入款
      項之用？益徵被告前揭帳戶絕非詐騙集團偶然拾得或竊取
      ，而係被告蓄意交付予他人使用無疑，益證其前揭於偵訊
      時所辯，不足為採。
    (四)按金融存款帳戶，事關存戶個人財產權益之保障，與存戶
      之印鑑章、提款卡結合，其專屬性、私密性更形提高，一
      般人亦均有應妥為保管，以防止被他人冒用之認識。縱有
      特殊情況偶有將存摺、印鑑章、提款卡交付他人之需，亦
      必深入瞭解其用途後再行提供以使用，恆係吾人日常生活
      經驗與事理。且依一般人之社會生活經驗，苟見非親非故
      之人不以自己名義申請開戶，反而以出價蒐購或其他方式
      向他人蒐集金融機構帳戶供己使用，衡情當知悉蒐集金融
      帳戶者，係將所蒐集之帳戶用於從事財產犯罪。況觀諸現
      今社會上，恐嚇取財或詐騙者蒐購人頭帳戶，持以作為恐
      嚇取財或信貸、手機簡訊詐欺之事，常有所聞，並經報章
      雜誌一再報導，出賣或出借帳戶予非親非故之人，受讓人
      係為從事財產犯罪，已屬人盡皆知之事。被告對其將金融
      帳戶交付他人使用，可能遭持以從事財產犯罪既有所認知
      ，其有幫助他人犯詐欺取財罪之不確定犯罪故意甚明。綜
      上所述，本件事證明確，被告犯行堪予認定，應依法論科
      。
二、按被告行為後，刑法及其施行法業於95年7 月1 日修正施行
    ，關於新舊法律變更之比較適用，原則上應就罪刑有關之共
    犯、未遂犯、想像競合犯、牽連犯、連續犯、結合犯，以及
    累犯加重、自首減輕暨其他法定加減原因（如身分加減）與
    加減例等一切情形，綜其全部罪刑之結果而為比較（最高法
    院95年第8 次會議決議參照），而此次修法與本案罪刑相關
    者，有刑法第56條、第41條、第33條第5款等規定，本院認
    (一)就刑法第56條部分，詐騙集團某成員係利用系爭帳戶，連
      續行騙乙○○等4 名被害人，致其先後匯款15次至系爭帳
      戶，其多次詐欺取財行為之時間緊接，手法相同，所犯犯
      罪構成要件亦同，顯係基於概括犯意為之，為連續犯，如
      依修正前刑法第56條規定，應僅論以1 個連續詐欺取財罪
      ；其後刑法第56條既已刪除，如依修正後之規定，則該詐
      欺正犯所為多次詐騙行為即可能被論以數罪，並予分論併
      罰，自以修正前刑法第56條規定較為有利。本案被告係基
      於幫助詐欺之不確定故意而提供系爭帳戶予該詐欺集團，
      性質上屬於詐欺取財正犯之從犯，其所犯罪名及法律效果
      當應從屬於正犯，亦應有此新舊法比較之適用於地，併此
      說明。
    (二)就刑法第41條部分，如依修正前刑法第41條第1 項及修正
      前罰金罰鍰提高標準條例第2 條之規定，應以銀元3 百元
      即新臺幣9 百元折算1 日，惟若依修正後刑法第41條第1
      項前段（原罰金罰鍰提高標準條例第2 條已同時刪除）之
      規定，應以新臺幣1 千元、2 千元或3 千元折算1 日，相
      較之下，應以修正前之規定較有利於被告。
    (三)就刑法第33條第5 款部分，刑法施行法增訂第1 條之1 規
      定：「中華民國九十四年一月七日刑法修正施行後，刑法
      分則編所定罰金之貨幣單位為新臺幣。九十四年一月七日
      刑法修正時，刑法分則編未修正之條文定有罰金者，自九
      十四年一月七日刑法修正施行後，就其所定數額提高為三
      十倍。但七十二年六月二十六日至九十四年一月七日新增
      或修正之條文，就其所定數額提高為三倍」，則刑法第33
      9 條所規定之罰金部分，應認亦隨同修正，而在修正前，
      依罰金罰鍰提高標準條例第1 條前段規定罰金數額係提高
      10倍，是修正前後所規定之罰金刑最高額，經換算結果並
      無不同，惟因修正後刑法第33條第5 款已將罰金刑調整為
      新臺幣1 千元以上，以百元計算之，經比較前後規定之刑
      度，應以修正前之規定對被告較為有利。
    (四)綜上，經綜合比較前述各項法律變更之結果後，本案因修
      正後之規定並未對被告更為有利，依據刑法第2 條第1 項
      前段，應一體適用修正前刑法及修正前罰金罰鍰提高標準
      條例之規定，合先敘明。
四、按刑法上之幫助犯，係對於犯罪與正犯有共同之認識，而以
    幫助之意思，對於正犯資以助力，而未參與實施犯罪之行為
    者而言。本案詐欺集團成員使用被告系爭帳戶，對被害人乙○○等人施以詐術所為，係犯連續詐欺取財罪，而被告雖僅
    提供帳戶予詐欺集團使用，而未實際參與詐騙集團成員對被
    害人施用詐術之行為，但其提供帳戶供詐欺集團使用之結果
    ，已使詐欺集團得以順利取走騙得款項，對其犯罪行為之遂
    行顯有相當程度之助力，是核其所為，應係犯刑法第30條第
    1 項、第339 條第1 項之幫助連續詐欺取財罪，並應按同法
    第30條第2 項減輕之。原審同此認定，並審酌被告並無前科
    ，素行尚佳（有其臺灣高等法院被告前案紀錄表附卷可憑）
    ，其提供帳戶予詐欺集團作為犯罪使用，增加被害人尋求救
    濟之困難，並使犯罪之訴追趨於複雜，擾亂社會正常交易安
    全，及本案被害人受詐騙金額達新臺幣（下同）216,740 元
    ，被告犯後猶設詞飾卸，未見悔意等一切情狀，量處如主文
    所示之刑，並諭知如易科罰金之折算標準，再依中華民國九
    十六年罪犯減刑條例減輕其宣告刑2 分之1 ，其認事用法均
    無違誤，量刑亦稱妥適。上訴意旨略謂：被告未與被害人達
    成和解且犯後態度不佳，量刑過輕云云，惟按有關刑之量定
    ，乃實體法上賦予法院得為自由裁量之事項，倘原審法院量
    刑未逾越法律所規定之範圍，又無濫用權限之情形，即不得
    任意指摘為違法或不當。本案原審業已審酌本案被害人受詐
    騙金額達216,740 元，及被告犯後猶設詞飾卸未見悔意，顯
    已詳細斟酌其犯罪所生危害程度及犯後態度，當然包含被告
    未與被害人和解並賠償其損失等節，尚難僅因其未於判決理
    由中逐一載明，即謂其量刑有何欠妥，此外復無其他違法或
    量刑不當之處，故檢察官之上訴為無理由，應予駁回。
五、末按，緩刑之宣告與否，係屬實體法上賦予法院得為自由裁
    量之事項，法院行使此項職權時，除應審查被告是否符合緩
    刑之法定要件外，尚應受比例原則與平等原則等一般法律原
    則之支配，以期達成客觀上之適當性、相當性與必要性之價
    值要求。查被告未曾因故意犯罪受有期徒刑以上刑之宣告，
    固有其臺灣高等法院被告前案紀錄表附卷可憑，且其於檢察
    官提起上訴後，復已先後與被害人乙○○、丁○○達成和解
    ，有本院和解筆錄2 份在卷可查（本院簡上字卷第49、57頁
    ），然其於本院98年4 月13日準備期日雖已向本院表示認罪
    ，並請求給予緩刑的機會（本院簡上字卷第47頁反面），但
    於本院98年5 月14日審理時卻翻異前詞否認犯罪，其是否已
    經真心悔悟，容有疑問。其次，被告雖已先後與被害人乙○○、丁○○達成和解，但被告於本院98年5 月14日審理時自
    稱：其目前尚欠另一友人3 萬多元，正以每月還5 千元的速
    度在還款中等語（本院簡上字卷第61頁），倘其所言屬實，
    則最快也要等到98年11月左右才能還清該筆款項，如何有能
    力先後於98年7 月6 日及10月13日分別償還乙○○與丁○○
    ？再者，被告既有幫助詐欺取財犯行，則其於民事上本應與
    詐欺之正犯負侵權行為之連帶損害賠償責任，縱使已與部分
    被害人達成和解，亦僅係給予被害人一個民事上權利之確認
    ，而非權利的實現，本難僅以其有與被害人達成和解，即謂
    必然應該給予緩刑，況且，本案尚有2 名被害人未獲賠償，
    被告自由未受拘束，倘其確有解決問題之誠意，當主動積極
    尋找該2 被害人並取得其諒解，然其卻毫無作為，亦難認其
    確已深切反省，原宣告刑並無「暫不執行為適當」之情形，
    故被告請求給予緩刑，為無理由，附此說明。
據上論斷，應依刑事訴訟法第455 條之1 第1 項、第3 項、第36
8 條、第373 條，判決如主文。
本案經檢察官顏妃琇到庭執行職務。
中    華    民    國    98    年    6     月    4     日
                  刑事第六庭  審判長法  官  潘翠雪
                                    法  官  王士珮
                                    法  官  楊明佳
以上正本證明與原本無異。
不得上訴。
                                    書記官  林金良
中    華    民    國    98    年    6     月    4     日
┌────────────────────────────────┐
│附表：                                                          │
├──┬───┬──────────┬────────┬─────┤
│編號│被害人│劃撥時間            │劃撥地點        │劃撥金額  │
├──┼───┼──────────┼────────┼─────┤
│ 1  │乙○○│92年3月26日10時18分 │文山溝子口郵局  │4,200元   │
│    │      ├──────────┼────────┼─────┤
│    │      │92年3月26日11時30分 │文山溝子口郵局  │17,000元  │
│    │      ├──────────┼────────┼─────┤
│    │      │92年3月26日12時38分 │文山溝子口郵局  │18,300元  │
│    │      ├──────────┼────────┼─────┤
│    │      │92年3月26日14時22分 │文山溝子口郵局  │28,800元  │
│    │      ├──────────┼────────┼─────┤
│    │      │96年3月26日15時9分  │文山溝子口郵局  │10,000元  │
│    │      ├──────────┼────────┼─────┤
│    │      │92年3月28日15時39分 │蘆竹錦興郵局    │10,000元  │
│    │      ├──────────┼────────┼─────┤
│    │      │92年4月4日12時33分  │蘆竹錦興郵局    │28,800元  │
│    │      ├──────────┼────────┼─────┤
│    │      │92年4月4日15時45分  │蘆竹錦興郵局    │15,000元  │
│    │      ├──────────┼────────┼─────┤
│    │      │92年4月7日15時27分  │蘆竹錦興郵局    │18,800元  │
│    │      ├──────────┼────────┼─────┤
│    │      │92年4月10日15時59分 │蘆竹錦興郵局    │19,000元  │
│    │      ├──────────┼────────┼─────┤
│    │      │小計                │                │169,900元 │
├──┼───┼──────────┼────────┼─────┤
│ 2  │丙○○│92年4 月7 日11時46分│台西郵局        │8,000元   │
│    │      ├──────────┼────────┼─────┤
│    │      │92年4月7日13時34分  │台西郵局        │16,000元  │
│    │      ├──────────┼────────┼─────┤
│    │      │92年4月7日14時55分  │台西郵局        │10,000元  │
│    │      ├──────────┼────────┼─────┤
│    │      │小計                │                │34,000元  │
├──┼───┼──────────┼────────┼─────┤
│ 3  │戊○○│92年4月15日9時53分  │歸仁郵局        │5,200元   │
├──┼───┼──────────┼────────┼─────┤
│ 4  │丁○○│92年4月25日9時15分  │花蓮國安郵局    │7,640元   │
└──┴───┴──────────┴────────┴─────┘


司法院資訊處製作；財團法人民間司法改革基金會備份。
